【裁判字號】    89,重訴,897
【裁判日期】    890925
【裁判案由】    違反銀行法
【裁判全文】
臺灣臺中地方法院刑事判決                        八十九年度重訴字第八九七號
    公  訴  人  臺灣臺中地方法院檢察署檢察官
    被      告  庚○○
    被      告  酉○○
    共      同
    選任辯護人  薛梁
右列被告因違反銀行法案件，經檢察官提起公訴（八十八年度偵字第二二五五、三二
九六號），本院判決如左：
    主  文
庚○○、酉○○共同違反非銀行不得經營收受存款業務之規定，庚○○處有期徒刑壹
年貳月，酉○○處有期徒刑壹年肆月，均緩刑參年。
    事  實
一、戌○○（俟其到案後另行審結）係巧克羅杰國際有限公司（於民國七十五年一月
    十八日設立，公司設於台北縣蘆州鄉○○路一一七號四樓，下稱為巧克羅杰公司
    ，七十九年八月六日公司改組股東為戌○○、宙○○、庚○○、Ｈ○○、酉○○
    ）、羅杰開發股份有限公司（八十二年十一月十七日設立，公司設於台中縣東勢
    鎮○○里○○街一五八之十七號，下稱羅杰公司）之董事長，為法人負責人，庚
    ○○、酉○○為上開二公司之股東，玄○○則為戌○○之妻。上開巧克羅杰公司
    所營事業為：１、成衣雜貨太陽眼鏡、汽車零件運動器材玩具（電動玩具除外）
    、電子零件（管制品除外）、玻璃製品籐製品、百貨皮革製品、塑膠鞋、文具用
    品等買賣及進出口業務（期貨除外）。２、代理國內外廠商產品之報價投標經銷
    業務。３、前項有關業務之投資及經營。羅杰公司所營事業為：１、委託營造廠
    商興建國民住宅出租、出售業務。２、房屋租售之介紹業務。詎戌○○、玄○○
    、庚○○、酉○○四人明知上開二公司之營業項目中並無銀行業務，不得經營收
    受存款之業務，竟基於共同之犯意聯絡，自七十九年八月份起至八十三年十二月
    止，以由上開二公司操作外匯投資為名義，先由戌○○提供新台幣（下同）二億
    三千五百萬元、酉○○提供七千零十二萬二千五百元、庚○○提供五千五百十五
    萬元，再由酉○○向附表一所列之丁○○、甲○○、子○○、己○○、乙○○、
    辛○○、癸○○、Ｄ○○、Ｃ○○○、壬○○、Ｆ○○等十一人收取合計七千五
    百萬元之資金（丁○○等十一人各交付予酉○○之金額詳如附表一所示），庚○
    ○則向附表二所列之Ｉ○○、辰○○、卯○○、巳○○、未○○、寅○○、Ａ○
    ○○、宇○○○、黃○○○等九人收取合計三千三百八十五萬元之資金（Ｉ○○
    等九人各交付予庚○○之金額詳如附表二所示），其中附表一編號２丁○○、附
    表二編號３辰○○之金額係分別透過酉○○、庚○○投資以電匯方式匯入玄○○
    設於彰化商業銀行蘆洲分行第00000000000號帳戶、附表三編號十一
    亥○○之投資額亦係匯入玄○○之上開帳戶。戌○○則另向附表三所列之Ｈ○○
    、宙○○、Ｆ○○、午○○、Ｂ○○、Ｅ○○、天○○、地○○、戊○○、申○
    ○、亥○○、Ｇ○○、丑○○、丙○○、詹重德、王丕基、丘煥泉、劉嘉培、任
    兆彥、詹益榮、劉小文、周誼君、羅添麟等二十三人收取合計四億二千二百五十
    二萬元之資金（Ｈ○○等二十三人各交付予戌○○之金額詳如附表三所示）。戌
    ○○將上開收取之資金作為匯至香港等地之好世界集團操作外匯及黑市買賣之資
    本，並約定戌○○每月按個人出資額，支付百分之二．五至百分之五與本金顯不
    相當之固定紅利予投資者。庚○○、酉○○二人自行出資及向附表一、二所示投
    資人收取資金部分，則由戌○○按月支付百分之三固定紅利予庚○○、酉○○，
    再由庚○○、酉○○二人以所得之百分之三紅利按月抽取百分之二或百分之一．
    五之紅利支付予附表一編號２至１２、附表二編號２至１０所示之投資者。玄○
    ○除提供其上開彰化銀行蘆洲分行之帳戶供收取投資者之匯款外，並於戌○○出
    國期間代為發放前開固定紅利及代理戌○○主持前揭公司之會議。嗣於八十二年
    底匯至香港資金因好世界集團稅金問題遭當地金融機關凍結，酉○○、庚○○二
    人始於八十三年一月三十日停止出金及吸收資金行為，戌○○則陸續至八十三年
    十二月止始停止吸收資金行為。
二、案經台灣台中地方法院檢察署檢察官自動簽分偵查起訴。
    理  由
一、訊據被告酉○○、庚○○矢口否認有違反銀行法、公司法犯行，酉○○辯稱附表
    一所示之投資者均為其親友，因其投資戌○○公司獲利良好，亦跟著投資，他們
    是隱名投資股東，只是透過被告酉○○交付投資款，公司之業務均是戌○○負責
    ，被告並未參與公司之營運，不知公司之業務內容為何，被告酉○○交付予戌○
    ○的錢都未拿回，被告亦是被害人等語；被告庚○○辯稱附表二所示之投資者亦
    大部分為其親友，看其投資獲利很好，亦加入投資，惟因戌○○表示他們不是股
    東，要求由被告庚○○轉交，故被告庚○○才代為轉交投資款，被告收到的紅利
    均轉交給投資人，並未從中扣取紅利，公司之業務均由戌○○負責，被告並未參
    與公司之營運，不知公司之業務為何，被告自己之投資款均無法取回，被告亦是
    被害人等語。惟查，右開事實業據被害人癸○○、寅○○、Ａ○○○、甲○○、
    丁○○、子○○、Ｄ○○、辛○○、Ｉ○○、辰○○、卯○○、巳○○、黃○○
    ○於台灣高等法院台中分院八十五年度上訴字第一五０號案件審理中指訴在卷，
    並經證人王徐桃（乙○○之妻）、李林幼（己○○之妻）、張錦煉在上開案件中
    證稱在卷（見該案卷〔二〕第二十五－二十六頁），被告酉○○、庚○○亦均坦
    承有交付投資款給戌○○，及附表一、二所示之投資者有透過其投資予戌○○，
    戌○○交付如上揭之紅利之事實；另戌○○不在國內之期間均由被告玄○○代為
    發放紅利及主持會議，被害人丁○○、辰○○之投資款係以電匯方式匯入玄○○
    設於彰化商業銀行蘆洲分行第00000000000００號帳戶一節，亦據玄
    ○○於本院八十三年度自字第一二０八號詐欺一案審理中坦承不諱（見該案〔四
    〕卷八十四年七月二十一日、十月四日筆錄），並有上開二公司之公司執照、公
    司設立登記事項卡、董事、股東名單、公司章程及施行細則、被告庚○○於巧克
    羅杰公司成立時另付八十萬元之收據、被告戌○○開立給庚○○之八千八百萬元
    本票及開立給酉○○合計一億四千二百萬元之本票、八十三年七月二十二日下午
    八時三十分之巧克羅杰公司臨時股東會會議紀錄及簽到表、八十三年九月三十日
    上午十時巧克羅杰及羅杰公司臨時股東會會議記錄各一份（附於八十三年度偵字
    第一七一四五號偵查卷第十一－二十七頁）、經濟部中部辦公室八十九年六月三
    日經八九中辦三管字第０八九二七九號函、丁○○之電匯單（附於台灣高等法院
    台中分院八十五年度上訴字第一五０號卷〔二〕第七十三頁）、亥○○之電匯單
    （附於本院八十三年度自字第一二０八號詐欺案卷〔四〕第一三一頁）、酉○○
    之台中市第六信用合作社水湳分社活期儲蓄存款存摺（內載被告玄○○匯入該帳
    戶內之紅利，見前開八十五年度上訴字第一五０號卷〔二〕第七十四－一八一頁
    ）可稽，事證明確，被告庚○○、酉○○二人辯稱其係單純投資人，不知公司營
    業內容，亦未違法吸收上開投資款等情，顯屬避重就輕之詞，不足採信，被告二
    人犯行均堪認定。
二、按除法律另有規定者外，非銀行不得經營收受存款、受託經理信託資金、公眾財
    產或辦理國內外匯兌業務，銀行法第二十九條定有明文。再以借款、收受投資、
    使加入為股東或其他名義，向多數人或不特定之人收受款項或吸收資金，而約定
    或給付與本金顯不相當之紅利、利息、股息或其他報酬者，以收受存款論，銀行
    法第二十九條之一亦有明文。核被告庚○○、酉○○二人均為巧克羅杰公司、羅
    杰公司之股東，該公司之營業項目中均無經營收受銀行存款業務，被告二人竟與
    公司負責人戌○○及其妻玄○○，以該二公司名義向多數人吸收資金供戌○○操
    作外匯及黑市買賣之資本，並按月給付百分之二．五至百分之五與本金顯不相當
    之固定紅利，依上開銀行法第二十九條之一規定以收受存款論。是核被告庚○○
    、酉○○二人所為，均係犯修正前公司法第十五條第三項及第一項公司不得經營
    登記範圍以外業務罪（公司法第十五條第三項於八十六年六月二十五日經總統公
    布修正，修正前之條文為〔公司負責人違反前項規定時，各處一年以下有期徒刑
    、拘役或科或併科五萬元以下罰金，並賠償公司因此所受之損害。〕，修正後之
    條文為〔公司負責人違反前項規定時，各處一年以下有期徒刑、拘役或科或併科
    十五萬元以下罰金，並賠償公司因此所受之損害〕，以修正前之條文規定較有利
    於被告，依刑法第二條第一項前段規定應適用修正前法律）、另違反銀行法第二
    十九條第一項之非銀行不得收受存款業務規定部分係犯銀行法第一百二十五條第
    二項之罪。被告酉○○、庚○○二人雖非公司負責人，惟分別就附表一編號２－
    １２、附表二編號２－１０所示部分有吸收資金、給付紅利之行為，就該部分犯
    行與被告戌○○、玄○○有犯意聯絡及行為分擔，爰依刑法第三十一條第一項規
    定，論以共同正犯。被告酉○○、庚○○一行為同時觸犯上開二罪名，為想像競
    合犯，爰依刑法第五十五條規定依情節較重之銀行法第一百二十五條第二項規定
    處斷。爰審酌被告酉○○、庚○○吸收資金之對象大部分均為其親友，有戶籍謄
    本在卷為憑，其二人亦投資鉅額款項予戌○○操作外匯及黑市買賣迄未取回本金
    損失不貲，已坦承大部分犯行，態度良好、及其分別吸收之資金金額等一切情狀
    ，各量處如主文所示之刑。末查被告酉○○、庚○○前未曾受有期徒刑以上刑之
    宣告，有臺灣高等法院被告全國前案紀錄表二份在卷可按，其經此教訓，當知警
    惕而無再犯之虞，本院綜核各情，所宣告之刑，認均以暫不執行為適當，併予宣
    告緩刑，以啟自新。
三、被告戌○○、玄○○俟到案後另結。
四、據上論結，依刑事訴訟法第二百九十九條第一項前段、修正前公司法第十五條第
    三項、第一項、銀行法第一百二十五條第二項、第一項、刑法第十一條前段、第
    二條第一項前段、第三十一條第一項、第二十八條、第五十五條、第七十四條第
    一款，判決如主文。
五、本案經檢察官楊萬益到庭執行職務。
中    華    民    國    八十九    年      九      月      二十五      日
                                      審判長法  官   陳賢慧
                                            法  官   張智雄
                                            法  官   賴妙雲
右正本證明與原本無異。
如不服本判決，應於送達後十日內向本院提出上訴狀(須附繕本)，上訴於台灣高等
法院台中分院。
                                            書記官
中    華    民    國    八十九    年      九      月      二十六      日
附錄：
八十六年六月二十五日公布修正前公司法第十五條第一項：公司不得經營登記範圍以
                                                    外之業務。
              第三項：公司負責人違反前項規定時，各處一年以下有期徒刑、拘役
              或科或併科十五萬元以下罰金，並賠償公司因此所受之損害。
銀行法第一百二十五條第一項：違反第二十九條第一項規定者，處一年以上、七年以
                            下有期徒刑，得併科新台幣三百萬元以下罰金。
                    第二項：法人犯前項之罪者，處罰其行為負責人。


司法院資訊處製作；財團法人民間司法改革基金會備份。
